【裁判字號】    97,上,7
【裁判日期】    970603
【裁判案由】    侵權行為損害賠償
【裁判全文】
臺灣高等法院花蓮分院民事判決             97年度上字第7號
上  訴  人  丁○○
參  加  人  明台產物保險股份有限公司
法定代理人  乙○○○
訴訟代理人  丙○○
被 上 訴人  甲  ○
訴訟代理人  簡燦賢律師
複 代 理人  吳秋樵律師
當事人間請求侵權行為損害賠償事件，上訴人對於台灣花蓮地方
法院中華民國96年11月30日96年度重訴字第7號第一審判決提起
上訴，本院於97年5月20日言詞辯論終結，判決如下：
    主  文
上訴駁回。
第二審訴訟費用由上訴人負擔。
    事實及理由
一、本件經本院審理結果，認為原審准許被上訴人依據侵權行為
    之法律關係之請求，判處上訴人應給付被上訴人新台幣（下
    同）5,652,304元，及自民國95年7月12日起至清償日止，按
    年息百分之五計算之利息，暨准供擔保宣告假執行，認事用
    法均無不合，應予維持，並引用原判決所記載之事實及理由
    如附件。
二、按就兩造之訴訟有法律上利害關係之第三人，為輔助一造起
    見，於該訴訟繫屬中，得為參加，民事訴訟法第58條第1項
    定有明文。該條項所稱有法律上利害關係之第三人，係指第
    三人在私法或公法上之法律關係或權利義務，將因其所輔助
    之當事人受敗訴判決有致其直接或間接影響之不利益，倘該
    當事人獲勝訴判決，即可免受不利益之情形而言，且不問其
    敗訴判決之內容為主文之諭示或理由之判斷，祇須其有致該
    第三人受不利益之影響者，均應認其有輔助參加訴訟之利益
    而涵攝在內，以避免裁判歧異及紛爭擴大或顯在化（最高法
    院94年度台抗字第1183號裁判意旨參照）。查本件上訴人所
    駕駛之L3-3068號自小客車於93年8月14日至94年8月14日間
    向參加人投保汽車第三人責任險，有明台產物汽車保險單在
    卷可佐，本件一旦判決確定上訴人應賠償被上訴人時，被上
    訴人依法可在保險金額內向參加人求償，是參加人就本件訴
    訟，有法律上之利害關係，其於本院聲明參加訴訟，於法尚
    無不合，應予准許。
三、上訴人及參加人請求：
（一）原判決命上訴人給付被上訴人超過225,089元之部分廢棄
      。
（二）上開廢棄部分，被上訴人在第一審之訴及假執行之宣告均
      駁回。
    其上訴理由略以：
（一）原審認「被告、原告對本件車禍之發生應各負70﹪及30﹪
      之過失責任」，其認定有違目前法院實務，應以「被告
      、原告對本件車禍之發生應各負60﹪及40﹪之過失責任」
      為宜。
（二）依國立臺灣大學附設醫院96年9月5日校附醫秘字第096000
      2127號函，既謂：「以目前傷勢判斷，若再接受適當復健
      3個月應有顯著改善之可能，但仍可能無法完全恢復」，
      除表示被上訴人已在好轉中，其好轉之程度甚至可能到完
      全恢復之程度；該函所云被上訴人「但仍可能無法完全恢
      復」，終究僅屬可能無法完全恢復，並非必然無法完全恢
      復。況依經驗法則，縱然無法完全恢復，非必即有減少勞
      動能力情事。是被上訴人既然再接受適當復健3個月，即
      能有顯著改善，故其恢復縱有推遲，亦屬再加復健，即可
      更進一步改善。依台大醫院函覆，確實無從認被上訴人有
      因系爭交通事故而致終身減少勞動能力情事。又慈濟醫院
      骨科醫師簡士霖於95/06/13（即鑑定前一日）開立之診斷
      書，即載：「病患於95/05/29入院，於95/05/30行骨內固
      定移除術，於95/06/02出院，續門診追蹤及宜休養四週，
      復健期限則視復健狀況而定，暫定三個月」，其既云「復
      健期限則視復健狀而定」，則與台大醫院函覆內容，並無
      二致，是被上訴人之復原乃屬可見。原審就台大醫院函覆
      內容，逕認被上訴人有因系爭交通事故而致終身減少勞動
      能力情事，顯有誤認。
（三）台大醫院函覆又謂：「目前勞動能力減少程度以一般工作
      而言為38﹪，以王女士目前工作型態（護士）必須長時間
      執行需勞力之工作，減少程度應以50﹪較為合理」，亦已
      強調原告勞動能力減少程度僅係就「目前」而言，並非終
      身。然原審卻逕認該函覆內容，係指被上訴人確實有終身
      減少勞動能力50﹪，其認事用法，顯有違誤。
（四）按「關於侵權行為損害賠償之請求權，以受有實際損害為
      成立要件，若絕無損害亦即無賠償之可言」，此於最高法
      院19年上字第363號判例已著有明文。無論被上訴人認其
      終身勞動能力減少多少，因其固定薪資自始至今並無因此
      減少情事，故其並未因所謂終身勞動能力減少因此受有薪
      資損失之損害，依上開判例要旨，被上訴人就此部分之請
      求，自無理由。
四、被上訴人請求駁回上訴，除援用其在原審之陳述外，其補充
    陳述略以：慈濟醫院於95年6月14日之工作能力鑑定報告，
    被上訴人工作能力減損為50％。嗣後被上訴人持續進行復健
    ，於原審審理中，另行至台灣大學醫學院附設醫院進行勞動
    能力減損之鑑定，鑑定結果亦認為被上訴人勞動能力之減損
    為50％。亦即，被上訴人自交通事故發生歷時二年有餘，其
    間持續不斷進行復健，其勞動能力仍無提高，已無疑義。上
    訴人及參加人僅以台灣大學醫學院附設醫院之鑑定報告中所
    謂「目前」、「適當復健3個月應有顯著改善可能」以及並
    無「終身」等字樣為由一再卸責，顯然毫無依據。
五、經查：
（一）本件車禍事故之發生，係因上訴人駕車由內側快車道變換
      至外側快車道時，疏未注意讓直行車先行，亦未注意右後
      方來車之安全距離所致。雖被上訴人於駕車時，疏未注意
      車前狀況及兩車併行之間隔，復未採取必要之安全措施，
      致發現被告變換車道時煞避不及，亦與有過失；惟被上訴
      人為直行車，有道路優先使用權，茍上訴人不隨意變換車
      道，即不致發生本件車禍，其過失程度自屬重大，原審因
      依卷內證據綜合判斷，就本件具體個案，認定上訴人及被
      上訴人對本件車禍之發生應各負70﹪及30﹪之過失責任，
      與實際情節相符，自無不當。上訴人以原審認定有違目前
      法院實務，應以各負60﹪及40﹪之過失責任為宜云云，並
      未考量每件車禍發生之具體狀況，要不足取。
（二）被上訴人於94年5月7日發生交通事故造成左肱骨粉碎性骨
      折接受多次手術後進行復健，慈濟醫院於95年6月14日所
      為之工作能力鑑定報告，認定被上訴人工作能力減損為50
      ％。嗣被上訴人於原審審理期間，另行至台灣大學醫學院
      附設醫院進行勞動能力減損之鑑定，鑑定結果亦認為被上
      訴人勞動能力之減損為50％。足見被上訴人於手術後雖進
      行復健，其減損勞動能力之程度並無改善之跡象。又依慈
      濟醫院95年6月13日開立之診斷書，其內容雖記載「復健
      期限則視復健狀況而定，暫定三個月」等語，然自95年6
      月13日起至被上訴人於96年8月24日至台大醫院接受鑑定
      止，已時隔約1年2月之久，被上訴人斯時卻仍有左側肩關
      節攣縮與肌力降低現象，減損勞動能力之程度為依然為50
      ％，可見被上訴人雖持續復健，其傷勢仍不易復原，而有
      勞動能力減損之情事。再台大醫院函覆內容所載「以目前
      傷勢判斷，若再接受適當復健3個月應有顯著改善之可能
      ，但仍可能無法完全恢復」等語，亦僅判斷被上訴人若再
      接受適當復健3個月應有顯著改善之「可能」而已，並非
      確定可以改善；而被上訴人於手術後進行復健一段期間之
      後，其減損勞動能力之程度既仍維持在50％之情況，而無
      改善之跡象，有如上述，則被上訴人主張其減損勞動能力
      之程度為依然為50％，請求上訴人給付伊至60歲退休時勞
      動能力減少之損害，自屬有據，可以採信。上訴人及參加
      人僅以台灣大學醫學院附設醫院之鑑定報告中所謂「目前
      」、「適當復健3個月應有顯著改善之可能」等字樣，主
      張被上訴人之傷勢已在好轉中，其好轉之程度甚至可能到
      完全恢復之程度，其減少勞動能力程度50﹪僅係就「目前
      」而言，並非終身云云，並不可採。
（三）勞動能力減損之損害賠償，旨在補償受侵害人於通常情形
      下有完整勞動能力時，憑此勞動能力陸續取得之收入，被
      害人身體或健康遭受損害，致喪失或減少勞動能力，其本
      身即為損害，並不限於實際所得之損失，縱使被害人受傷
      後仍領得相同薪資，惟此係被害人服務或工作機關是否因
      被害人減少勞動能力而減少薪資之問題，不得因被害人薪
      資未減少即謂無損害。是被上訴人雖於受傷後仍任精神科
      護士，每月薪資並未減少，但其勞動能力仍因本件車禍事
      故受有損害，而得請求損害賠償。上訴人以被上訴人固定
      薪資並無因此減少情事，主張被上訴人並未因終身勞動能
      力減少而受有薪資損失之損害，亦非可取。
（四）綜上所述，上訴意旨指摘原判決命上訴人給付被上訴人超
      過225,089元之部分不當，求予廢棄改判，為無理由，應
      予駁回。
六、本件判決事證基礎已臻明確，兩造其餘攻擊、防禦方法經本
    院審酌後，認對於判決結果均無影響，爰不一一論述，併此
    指明。
據上論結，本件上訴為無理由，依民事訴訟法第449條第1項、第
78條，判決如主文。
中    華    民    國    97    年    6    月    3      日
                  民事庭審判長法  官  林 慶 煙
                              法  官  許 仕 楓
                              法  官  賴 淳 良
以上正本係照原本作成。
如不服本判決，應於判決送達後20日內向本院提出上訴狀。未表
明上訴理由者，應於上訴後20日內向本院提出上訴理由狀 (須按
他造人數提出繕本)。上訴時應提出委任律師或具有律師資格之
人之委任狀；委任有律師資格者，另應附具律師及格證書及釋明
委任人與受任人有民事訴訟法第466條之1第1項但書或第2項（詳
附註）所定關係之釋明文書影本。
                              書記官  林 明 智
中    華    民    國    97    年    6     月    3     日
附註：
民事訴訟法第466條之1 (第1項、第2項)：
對於第二審判決上訴，上訴人應委任律師為訴訟代理人。但上訴
人或其法定代理人具有律師資格者，不在此限。
上訴人之配偶、三親等內之血親、二親等內之姻親，或上訴人為
法人、中央或地方機關時，其所屬專任人員具有律師資格並經法
院認為適當者，亦得為第三審訴訟代理人。


司法院資訊處製作；財團法人民間司法改革基金會備份。
